臺灣臺中地方法院民事判決
110年度沙簡字第230號
原        告  蔣秀美  
兼 上  一 人
訴 訟 代理人  蔣秀暖  
被        告  施瑞珍  
              施瑞敏  
              施瑞玲  
              施能寬  
兼上四人共同
訴 訟 代理人  施能謙  
被        告  施陳香  
              陳樹煌  
              楊伯仁  

兼  上 一 人
訴 訟 代理人  楊啓宏  
被        告  楊麗姿  
              楊淑姿  
              楊錦雲  

              楊啓民  

              陳義雄  
              王雅玲  
              黃丁貴  
上列當事人間請求確認界址事件，經本院於民國111年8月16日言
詞辯論終結，判決如下：
    主      文
確認原告蔣秀美與蔣秀暖共有坐落臺中市○○區○○段○○地號（重測
前為臺中市○○區○○段○○○段○○○○○地號）土地及原告蔣秀美所有坐
落臺中市○○區○○段○○地號（重測前為臺中市○○區○○段○○○段○○○○○
地號）土地，與被告陳樹煌所有坐落臺中市○○區○○段○○地號（重
測前為臺中市○○區○○段○○○段○○○○地號）土地及被告施陳香、施
瑞珍、施瑞敏 、施瑞玲、施能寬、施能謙公同共有坐落臺中市○
○區○○段○○○○○地號（重測前為臺中市○○區○○段○○○段○○○○○○○地號
）土地及被告楊伯仁、楊啓宏、楊啓民、楊錦雲、楊麗姿、楊淑
姿公同共有坐落臺中市○○區○○段○○地號（重測前為臺中市○○區○○
段○○○段○○○○地號）土地及被告陳義雄所有坐落臺中市○○區○○段○
○地號（重測前為臺中市○○區○○段○○○段○○○○地號）及被告王雅玲
與黃丁貴共有坐落臺中市○○區○○段○○○○○地號（重測前為臺中市○
○區○○段○○○段○○○○○○○○○○地號）土地間之經界線，為如附件一內
政部國土測繪中心民國一一一年三月二日鑑定圖（一）所示A-B-
C-D-E-F-G-H-I-J-K-L點黑色連接點線及D-J點黑色連接點線。
訴訟費用由原告蔣秀美與蔣秀暖連帶負擔二分之一，由被告陳樹
煌負擔十分之一，由被告施陳香、施瑞珍、施瑞敏 、施瑞玲、
施能寬、施能謙連帶負擔十分之一，由被告楊伯仁、楊啓宏、楊
啓民、楊錦雲、楊麗姿、楊淑姿連帶負擔十分之一，由被告陳義
雄負擔十分之一，被告王雅玲與黃丁貴連帶負擔十分之一。
    事實及理由
壹、程序方面：
一、按訴狀送達後，原告不得將原訴變更或追加他訴，但請求之
    基礎事實同一者，不在此限；被告於訴之變更或追加無異議
    ，而為本案之言詞辯論者，視為同意變更或追加，民事訴訟
    法第255條第1項第2款、第2項分別定有明文，依同法第436
    條第2項規定於簡易訴訟程序適用之。經查，原告起訴時原
    聲明請求確認原告蔣秀美與蔣秀暖共有坐落臺中市○○區○○段
    00地號土地（重測前為臺中市○○區○○段○○○段00○00地號，下
    稱系爭30地號土地）及原告蔣秀美所有坐落臺中市○○區○○段
    00地號土地（重測前為臺中市○○區○○段○○○段00○00地號，下
    稱系爭38地號土地），與被告陳樹煌所有坐落臺中市○○區○○
    段00地號土地（重測前為臺中市○○區○○段○○○段00○0地號，
    下稱43地號土地）及被告施陳香、施瑞珍、施瑞敏 、施瑞
    玲、施能寬、施能謙公同共有坐落臺中市○○區○○段00○00地
    號土地（重測前為臺中市○○區○○段○○○段00○0○00地號，下稱
    系爭39、42地號土地）之界址等情（見本院卷一第17頁）。
    嗣後，原告於民國111年4月15日提出「民事追加及證據調查
    聲請狀」並主張：原告所有系爭30、38地號土地依重測前舊
    地籍圖為4公尺寬，然臺中市政府不動產糾紛調處委員會於1
    09年12月16日調處結果（下稱系爭調處結果）卻移動將系爭
    土地之相鄰界址，致原告原告所有系爭30、38地號土地縮減
    為2公尺寬，且經本院依原告聲請囑託內政部國土測繪中心
    套繪重測前之舊地籍圖結果顯示，原告所有系爭30、38地號
    土地與楊伯仁、楊啓宏、楊啓民、楊錦雲、楊麗姿、楊淑姿
    公同共有坐落臺中市○○區○○段00地號土地（重測前為臺中市
    ○○區○○段○○○段00○0地號，下稱系爭36地號土地），及陳義
    雄所有坐落臺中市○○區○○段00地號土地（重測前為臺中市○○
    區○○段○○○段00○0地號，下稱系爭37地號土地），及王雅玲
    與黃丁貴共有坐落臺中市○○區○○段00○00地號土地（重測前
    為臺中市○○區○○段○○○段00○0○00○00地號，下稱系爭34、35
    地號土地）之界址亦有變動，為此追加被告楊伯仁、楊啓宏
    、楊啓民、楊錦雲、楊淑姿、楊麗姿、陳義雄、王雅玲、黃
    丁貴等情（見本院卷二第13至18頁）。核屬訴之追加，且其
    請求之基礎事實同一，亦不甚礙被告之防禦及訴訟之終結，
    合於前開規定，應予准許。　　
二、次按原告於判決確定前，得撤回訴之全部或一部。但被告已
    為本案之言詞辯論者，應得其同意。訴之撤回應以書狀為之
    。但於期日，得以言詞向法院或受命法官為之。以言詞所為
    訴之撤回，應記載於筆錄，如他造不在場，應將筆錄送達。
    訴之撤回，被告於期日到場，未為同意與否之表示者，自該
    期日起；其未於期日到場或係以書狀撤回者，自前項筆錄或
    撤回書狀送達之日起，10日內未提出異議者，視為同意撤回
    ，民事訴訟法第262條定有明文，依同法第436條第2項規定
    於簡易訴訟程序適用之。復查，原告起訴時原列臺中市政府
    建設局為被告（見本院卷一第17頁），嗣後，原告於11年8
    月1日提出「民事部分被告撤回起訴狀」並撤回對被告臺中
    市政府建設局之起訴（見本院卷二第261頁），且前開書狀
    繕本已於111年8月3日送達被告臺中市政府建設局，有本院
    送達證書在卷可稽（見本院卷二第269、323、325頁），被
    告臺中市政府建設局迄未提出異議，視為同意撤回，是以，
    原告此部分撤回，合於前揭規定。　
三、被告施陳香、黃丁貴、王雅玲、楊啓民、楊錦雲、楊麗姿、
    楊淑姿等人經合法通知，均未於最後言詞辯論期日到場，核
    無民事訴訟法第386條各款所列情形，爰依原告之聲請，由
    其一造辯論而為判決。　　
貳、實體方面：　　　
一、原告主張：（一）坐落臺中市○○區○○段00地號土地（重測前
    為臺中市○○區○○段○○○段00○00地號，即系爭30地號土地）所
    有權於107年2月14日以分割繼承為原因登記於原告蔣秀美與
    蔣秀暖名下（應有部分為原告蔣秀美20分之19及原告蔣秀暖
    20分之1），及坐落臺中市○○區○○段00地號土地（重測前為
    臺中市○○區○○段○○○段00○00地號，即系爭38地號土地）所有
    權於107年2月14日以分割繼承為原因登記於原告蔣秀美名下
    （應有部分為全部）。（二）
  　坐落臺中市○○區○○段00地號土地（重測前為臺中市○○區○○段
    ○○○段00○0地號，即43地號土地）所有權於88年7月14日以買
    賣為原因登記於被告陳樹煌名下（應有部分為全部）。（三
    ）坐落臺中市○○區○○段00○00地號土地（重測前為臺中市○○
    區○○段○○○段00○0○00地號，即系爭39、42地號土地）所有權
    均於65年4月22日以買賣為原因登記於施火城名下（應有部
    分均為全部），嗣施火城於109年3月31日死亡後，系爭39、
    42地號土地乃由其配偶即被告施陳香與其子女即被告施瑞珍
    、施瑞敏 、施瑞玲、施能寬、施能謙共同繼承而公同共有
    。（四）坐落臺中市○○區○○段00○00地號土地（重測前為臺
    中市○○區○○段○○○段00○0○00○00地號，即系爭34、35地號土
    地）所有權均於86年4月22日以買賣為原因登記於被告黃丁
    貴與王雅玲名下（應有部分均為被告黃丁貴與王雅玲各2分
    之1）。（五）坐落臺中市○○區○○段00地號土地（重測前為
    臺中市○○區○○段○○○段00○0地號，即系爭36地號土地）所有
    權於97年8月29日以繼承為原因登記於被告楊伯仁、楊啓宏
    、楊啓民、楊錦雲、楊麗姿、楊淑姿名下，渠等公同共有該
    筆土地應有部分全部。（六）坐落臺中市○○區○○段00地號土
    地（重測前為臺中市○○區○○段○○○段00○0地號，即系爭37地
    號土地）所有權於107年11月9日以買賣為原因登記於被告陳
    義雄名下（應有部分為全部）。（七）系爭土地之重測前地
    籍圖經界線既無不明確及謬誤之處，應以之作為系爭土地之
    經界線，始為適當等語。並聲明：確認原告蔣秀美與蔣秀暖
    共有系爭30地號土地及原告蔣秀美所有系爭38地號土地，與
    被告陳樹煌所有系爭43地號土地及被告施陳香、施瑞珍、施
    瑞敏 、施瑞玲、施能寬、施能謙公同共有系爭39、42地號
    土地及被告楊伯仁、楊啓宏、楊啓民、楊錦雲、楊麗姿、楊
    淑姿公同共有系爭36地號土地及被告陳義雄所有系爭37地號
    及被告王雅玲與黃丁貴共有系爭34、35地號土地間之經界線
    ，為如附件一鑑定圖（一）所示A-B-C-D-E-F-G-H-I-J-K-L
    點黑色連接點線及D-J點黑色連接點線。　
二、被告陳樹煌則以：因重測後，原告有意見，故兩造有進行調
    處，伊認為兩造所有土地之界址應以重測後調處結果為準。
    等語資為抗辯。並聲明：原告之訴駁回。　　　
三、被告施瑞珍、施瑞敏 、施瑞玲、施能寬、施能謙則以：（
    一）兩造所有土地之界址應以重測後調處結果為準。（二）
    調處結果與伊原有建築物及水溝位置相符，且水溝已內縮30
    公分等語資為抗辯。並聲明：原告之訴駁回。
四、被告告楊伯仁與楊啓宏則以：兩造所有土地之界址應以調處
    結果為準等語資為抗辯。並聲明：原告之訴駁回。　
五、被告陳義雄則以：伊所有土地為空地，伊尊重調處結果，請
    法院依法判決等語資為抗辯。並聲明：原告之訴駁回。　　
六、被告黃丁貴與王雅玲未於最後言詞辯論期日到庭，據其前此
    到庭陳稱：兩造所有土地之界址應以重測後調處結果為準等
    語。　　
七、被告施陳香、楊啓民、楊錦雲、楊麗姿、楊淑姿等人均未於
    言詞辯論期日到場，亦未提出書狀作何聲明或陳述以供本院
    審酌。　　　
八、本院之判斷：
（一）原告主張：坐落臺中市○○區○○段00地號土地（重測前為臺
      中市○○區○○段○○○段00○00地號，即系爭30地號土地）所有
      權於107年2月14日以分割繼承為原因登記於原告蔣秀美與
      蔣秀暖名下（應有部分為原告蔣秀美20分之19及原告蔣秀
      暖20分之1），及坐落臺中市○○區○○段00地號土地（重測
      前為臺中市○○區○○段○○○段00○00地號，即系爭38地號土地
      ）所有權於107年2月14日以分割繼承為原因登記於原告蔣
      秀美名下（應有部分為全部）等情，業據其提出土地登記
      謄本為證（見本院卷一第37至39頁），並為被告所不爭執
      ，自堪信為真實。
（二）原告主張：坐落臺中市○○區○○段00地號土地（重測前為臺
      中市○○區○○段○○○段00○0地號，即43地號土地）所有權於8
      8年7月14日以買賣為原因登記於被告陳樹煌名下（應有部
      分為全部）等情，業據其提出土地登記謄本為證（見本院
      卷一第97頁），並為被告所不爭執，自堪信為真實。　　
      　
（三）原告主張：坐落臺中市○○區○○段00○00地號土地（重測前
      為臺中市○○區○○段○○○段00○0○00地號，即系爭39、42地號
      土地）所有權均於65年4月22日以買賣為原因登記於施火
      城名下（應有部分均為全部），嗣施火城於109年3月31日
      死亡後，系爭39、42地號土地乃由其配偶即被告施陳香與
      其子女即被告施瑞珍、施瑞敏 、施瑞玲、施能寬、施能
      謙共同繼承而公同共有等情，業據其有土地登記謄本、繼
      承系統表及戶籍謄本為證（見本院卷一第93至95頁、第12
      1至135頁），並為被告所不爭執，自堪信為真實。
（四）原告主張：坐落臺中市○○區○○段00○00地號土地（重測前為臺中市○○區○○段○○○段00○0○00○00地號，即系爭34、35地號土地）所有權均於86年4月22日以買賣為原因登記於被告黃丁貴與王雅玲名下（應有部分均為被告黃丁貴與王雅玲各2分之1）等情，業據其提出土地登記謄本為證（見本院卷二第19至23頁），並為被告所不爭執，自堪信為真實。　　　　　　　　　　
（五）原告主張：坐落臺中市○○區○○段00地號土地（重測前為臺
      中市○○區○○段○○○段00○0地號，即系爭36地號土地）所有
      權於97年8月29日以繼承為原因登記於被告楊伯仁、楊啓
      宏、楊啓民、楊錦雲、楊麗姿、楊淑姿名下，渠等公同共
      有該筆土地應有部分全部等情，業據其提出土地登記謄本
      為證（見本院卷二第221至223頁），並為被告所不爭執，
      自堪信為真實。　　　　
（六）原告主張：坐落臺中市○○區○○段00地號土地（重測前為臺
      中市○○區○○段○○○段00○0地號，即系爭37地號土地）所有
      權於107年11月9日以買賣為原因登記於被告陳義雄名下（
      應有部分為全部）等情，業據其提出土地登記謄本為證（
      見本院卷二第225頁），並為被告所不爭執，自堪信為真
      實。　　　　　　　　
（七）經查，本院囑託內政部國土測繪中心鑑測系爭30、38、43
      、39、42、34、35、36、37地號土地，經內政部國土測繪
      中心使用精密電子測距經緯儀，在系爭土地附近檢測臺中
      市清水地政事務所109年度地籍圖重測時測設之圖根點，
      經檢核無誤後，以各圖根點為基點，分別施測系爭土地及
      附近界址點，並計算其坐標值輸入電腦，以自動繪圖儀展
      繪於鑑測原圖上（同重測後地籍圖比例尺1/500及重測前
      地籍圖比例尺1/1200），然後依據追加被告臺中市清水地
      政事務所保管重測前後地籍圖、重測前圖解地籍圖數值化
      成果、地籍調查表等資料，展繪有關土地地籍圖經界線，
      與前項成果核對檢核後測定於鑑測原圖上，做成比例尺1/
      500鑑定圖。且圖示A-B-C-D-E-F-G-H-I-J-K-L點黑色連接
      點線及D-J點黑色連接點線，係以重測前沙鹿段斗抵小段
      地籍圖（比例尺1/1200）測定系爭土地界址，並讀取其座
      標後，展點連線於重測後地籍圖比例尺1/500鑑測原圖上
      之位置。及圖示圖示A-B-C-D-E-S-R-Q-P-O-N-M點紅色連
      接虛線，係臺中市政府不動產糾紛調處結果（即系爭調處
      結果）位置，其中A-B-C-D-E點紅色連接虛線，與A-B-C-D
      -E點黑色連接點線位置相符，其餘均不相符。以及因重測
      前地籍圖經界線與調處結果位置差異甚大，將影響系爭34
      、35、36、37地號土地坵形及計算面積等情，有內政部國
      土測繪中心於111年3月7日以測籍字第1111555146號函檢
      送鑑定書及鑑定圖（一）、（二）（即本判決附件一，見
      本院卷一第477至482頁），及於111年5月17日以測籍字第
      1111555299號函檢送補充鑑定圖（即本判決附圖一，見本
      院卷二第213至215頁），及於111年6月28日以測籍字第11
      11334513號函檢送補充鑑定圖（一）（即本判決附圖二，
      見本院卷二第239至241頁）在卷可稽。
（八）復查，系爭30、38、43、39、42、34、35、36、37地號地
      於109年間實施地籍圖重測時，因兩造對於上開土地之界
      址產生爭議，經臺中市政府不動產糾紛調處委員會於109
      年12月16日調處結果（即系爭調處結果），裁處以如附件
      一所示A-B-C-D-E-S-R-Q-P-O-N-M點紅色連接虛線為重測
      後界址等情，有臺中市政府建設局於110年5月7日以局授
      建新地字第1100016665號函檢送調處紀錄表、圖說分析表
      等影本及被告陳樹煌與施能謙提出調處紀錄表、圖說分析
      表等影本在卷可稽（見本院卷一第179頁及證物袋，及本
      院卷一第299至304頁），自堪信為真實。
（九）原告主張：系爭土地之重測前地籍圖經界線既無不明確及
      謬誤之處，應以之作為系爭土地之經界線，始為適當等情
      ，被告則以前詞置辯，又查：　
　　1.按所謂因定不動產界線之訴訟，係指不動產之經界不明，
      或就經界有爭執而求定其界線所在之訴訟而言（最高法院
      30年度抗字第177號民事裁判意旨參照）。次按所謂因定
      不動產界線之訴訟，性質上屬於形成之訴。當事人提起此
      訴訟時，祇須聲明請求定其界線之所在即可，無須主張特
      定之界線。縱當事人有主張一定之界線而不能證明，法院
      仍不能以此駁回其訴。亦即法院可不受兩造當事人主張之
      拘束，得本於調查之結果，定雙方不動產之經界（最高法
      院90年度臺上字第868號民事裁判意旨參照）。又依土地
      法第46條之2第1項規定：「重新實施地籍測量時，土地所
      有權人應於地政機關通知之限期內，自行設立界標，並到
      場指界。逾期不設立界標或到場指界者，得依左列順序逕
      行施測：一、鄰地界址。二、現使用人之指界。三、參照
      舊地籍圖。四、地方習慣。」是以，土地重測目的既在將
      人民原有土地所有權範圍，利用地籍調查及測量等方法，
      將其完整正確反映於地籍圖，在原有界址不明，而仍能根
      據舊地籍圖界定原本土地界址之情況下，於重測後之土地
      界址發生爭議時，以重測前之舊地籍圖經界線作為界址，
      應較為適當（最高法院109年度臺上字第2172號民事裁判
      意旨參照）。
　　2.系爭43地號土地之西側及北側均與系爭30地號土地相鄰，
      及系爭42地號土地之西側、北側分別與系爭43、30地號土
      地相鄰，以及系爭39地號土地之西側、北側分別與系爭42
      、38地號土地相鄰。而系爭34地號土地之西側及南側均與
      系爭30地號土地相鄰，及系爭35地號土地之西側、南側分
      別與系爭34、30地號土地相鄰，以及系爭36地號土地之西
      側與系爭35地號土地相鄰及其南側與系爭37、38地號土地
      相鄰，以及系爭37地號土地之西側、南側均與系爭38地號
      土地相鄰。且系爭43地號土地之北側與系爭34地號土地之
      南側間距依舊地籍圖以比例尺量距計算約4公尺等情，有
      臺中市清水地政事務所110年4月8日清地二字第110000343
      9號函及地籍圖謄本在卷可稽（見本院卷一第139至141頁
      ）。　　　
　  3.觀諸系爭調處結果關於系爭43地號土地之西側與系爭30地
      號土地相鄰界之界址，及系爭43、42、39地號土地之北側
      與系爭30、38地號土地相鄰界之界址均與重測前地籍圖經
      界線相符，而系爭34、35、36、37地號土地之南側與系爭
      30、38地號土地相鄰界之界址則均往南移動，與重測前地
      籍圖上經界線位置差異甚大。
　　4.又遍查全卷並無任何證據顯示重測前之系爭土地舊地籍圖
      經界線有何謬誤情形，揆諸前揭說明，系爭土地間之經界
      線仍應以重測前舊地籍圖經界線即如附件一鑑定圖（一）
      所示所示A-B-C-D-E-F-G-H-I-J-K-L點黑色連接點線及D-J
      點黑色連接點線作為界址，應較為適當。　　　　
（十）綜上所述，本院審酌系爭土地之經界線沿革等事項，確認
　　　兩造所有系爭土地間之經界線，為如附件一鑑定圖（一）
      所示所示A-B-C-D-E-F-G-H-I-J-K-L點黑色連接點線及D-J
      點黑色連接點線，爰判決如主文第1項所示。
（十一）本件事證已臻明確，兩造其餘攻擊防禦方法及所舉證據
        ，經審酌結果，與本件判決結論均無影響，爰不一一論
        述，附此敘明。
九、訴訟費用負擔之依據：按因共有物分割、經界或其他性質上
    類似之事件涉訟，由敗訴當事人負擔訴訟費用顯失公平者，
    法院得酌量情形，命勝訴之當事人負擔其一部，民事訴訟法
    第80條之1定有明文。本院審酌本件為確認經界事件，性質
    上並無訟爭性，兩造本可互換地位，若本件訴訟費用全部由
    被告負擔，顯失公平，爰依民事訴訟法第80條之1、第85條
    第2項規定，命兩造按比例負擔，並諭知如主文第2項所示。
中　　華　　民　　國　 111　　年  　9 　　月　　14　　日
                  沙鹿簡易庭  法  官  賴秀雯
以上為正本係照原本作成。
如不服本判決，應於送達後二十日內，向本院提出上訴狀並表明
上訴理由，如於本判決宣示後送達前提起上訴者，應於判決送達
後二十日內補提上訴理由書（須附繕本）。如委任律師提起上訴
者，應一併繳納上訴審裁判費。
中　　華　　民　　國　　111　 年　  9   　月　　14　　日
                              書記官  陳任鈞